臺灣澎湖地方法院民事簡易判決　　　110年度馬簡字第67號
原　　　告　台新國際商業銀行股份有限公司

法定代理人　尚瑞強　
訴訟代理人　謝翰儀　
　　　　　　徐碩彬　


被　　　告　翁吳素　
　　　　　　翁俊男　
　　　　　　翁自興　
　　　　　　翁俊雄　
　　　　　　翁玉濠　
訴訟代理人　桂祥晟律師
上列當事人間請求撤銷遺產分割登記事件，本院於民國110 年10
月26日言詞辯論終結，判決如下：
    主    文
原告之訴駁回。
訴訟費用由原告負擔。
壹、程序方面：
    本件被告除翁玉濠外，其餘被告經合法通知，未於言詞辯論
    期日到場，核無民事訴訟法第386 條各款所列情形，爰依原
    告之聲請，由其一造辯論而為判決。
貳、實體方面：
一、原告主張：被告翁俊雄前向原告申請現金卡、信用卡使用，
    惟未依約按期繳款，迄今共積欠新臺幣（下同）386,923 元
    ，原告已取得臺灣臺北地方法院之108 年度北簡字第0000號
    確定判決、107 年度司執字第00000 號債權憑證。嗣原告調
    閱被告翁俊雄之申請資料，查得其父即被繼承人翁○辰死亡
    後留有如附表所示遺產（下稱系爭遺產），被告翁俊雄因積
    欠原告上開款項，為避免被繼承人翁○辰之遺產遭原告追索
    ，竟與翁玉濠合意，由被告翁玉濠繼承系爭遺產；被告翁俊
    雄則全然放棄繼承，此舉等同將被告翁俊雄應繼承之財產權
    利無償移轉予被告翁玉濠，自屬有害於原告之債權，爰依民
    法第244 條第1 項、第4 項規定提起本訴等語。並聲明：㈠
    被告就被繼承人翁○辰所遺如附表所示遺產，於民國103 年
    12月27日所為之遺產分割協議債權行為及104 年1 月14日所
    為分割繼承登記之物權行為，均應予撤銷。㈡被告翁玉濠就
    被繼承人翁○辰所遺如附表所示之不動產，於104 年1 月14
    日之分割繼承登記，予以塗銷。
二、被告方面：
  ㈠被告翁玉濠則以：首先，原告行使民法第244 條第1 項之撤
    銷權有除斥期間1 年之限制，而被繼承人翁○辰身故後7 年
    ，原告方才提起本件訴訟，自有必要確認原告提起本件訴訟
    是否有逾越除斥期間。再者，被告翁吳素、翁俊男、翁自興
    並非民法第244 條所謂之債務人，亦非受益人，客觀上被告
    翁吳素、翁俊男、翁自興3 人本不是原告得依民法第244 條
    規定行使撤銷權之對象。而遺產分割協議是全體繼承人之共
    同行為，被告翁俊雄於分割遺產時放棄繼承之行為，不能從
    全體繼承人之遺產分割協議中分離，而僅單獨撤銷債務人即
    被告翁俊雄及受益人即被告翁玉濠之行為。是原告自無從依
    民法第244 條規定主張撤銷全體繼承人之系爭遺產分割協議
    。最後，被繼承人翁○辰往生後，全體繼承人約定由被告翁
    玉濠一人負擔照顧母親即被告翁吳素之責任，現在僅被告翁
    吳素與外籍看護二人居住於附表所示之房地便是由被告翁玉
    濠支出大筆費用修繕、整理，為侍奉母親備極辛勞。因被告
    翁玉濠一人承擔起照顧母親的任務，全體繼承人自然也約定
    在翁吳素所居住之房地所有權歸於被告翁玉濠一人所有，而
    均放棄遺產之分配。且被告翁俊雄自年少外出工作，從未侍
    奉雙親，更與兄弟間無甚互動，被繼承人翁○辰往生迄今，
    未曾有過往返澎湖或以電話探視母親翁吳素之舉動，是本件
    被告所為遺產分割之約定，難謂係以詐害原告債權為目的。
    客觀上，被告翁玉濠承擔了扶養母親之義務，而與其分受系
    爭遺產之權利互相抵免，故被告等所為非無償行為等語，資
    為抗辯。並聲明：原告之訴駁回。
  ㈡其餘被告經合法通知，均未於言詞辯論期日到場，亦未提出
    書狀作任何陳述或聲明。
三、本院之判斷：
  ㈠原告主張被告翁俊雄積欠上開現金卡、信用卡債務未獲清償
    ，被繼承人翁○辰於103 年12月27日死亡時遺有系爭遺產，
    被告為繼承人，並為系爭遺產分割協議，而系爭遺產中全分
    割由被告被告翁玉濠取得等情，有臺灣臺北地方法院之108
    年度北簡字第0000號判決及確定證明書、107 年度司執字第
    00000 號債權憑證、繼承系統表、戶籍謄本、澎湖縣澎湖地
    政事務所104 年1 月13日澎普字第0000號土地登記申請書、
    分割協議書、不動產登記第一類謄本、異動索引及遺產稅免
    稅證明書等件附卷可考，此部分基礎事實，首堪認定。
  ㈡而原告最初係於109 年10月30日列印附表所示不動產之第二
    類謄本，始得探知被告翁俊雄有遺產可以繼承但卻未繼承之
    可能性，此情業據原告陳述在卷，並有系爭遺產之第二類謄
    本（見本院卷第28至33頁）可參。而原告於110 年3 月31日
    提起本件訴訟（見本院卷第13頁之法院收文戳章），故原告
    提起本件訴訟尚未逾越除斥期間。
  ㈢按遺產分割以消滅遺產公同共有關係為目的，而非旨在消滅
    個別財產之公同共有關係，其分割方法應對全部遺產全體為
    之，除被繼承人以遺囑禁止繼承人分割之遺產，及共同繼承
    人約定禁止分割之遺產外，應以全部遺產整體為分割，不得
    以遺產中之各個財產為分割之對象。本於相同法理，倘全體
    繼承人協議就被繼承人之全部遺產整體分割後，該分割遺產
    之協議即存在於被繼承人之遺產整體，並非僅就某個別遺產
    協議分割，故繼承人之債權人行使撤銷權時，亦應整體為之
    。故原告以全體繼承人為被告，並主張撤銷整體所為之遺產
    分割協議，自屬合法。
  ㈣被告就被繼承人翁○辰所留之遺產協議分割，是否為將其可
    受分配之遺產，全部歸由他繼承人分得，而構成無償行為，
    應就全部分割協議合併觀察，始足認定。本院審酌被告翁吳
    素為其餘被告之母親，現高齡約75歲（見本院卷第139 至
    147 頁戶籍謄本），而依民法第1116條規定，被告翁俊雄本
    對被告翁吳素有扶養之義務，且被告翁俊雄於斯時經濟狀況
    已不佳，此由被告翁俊雄積欠原告上開債務歷久均無法清償
    可知，被告翁俊雄自有動機將本得繼承之遺產作為由他人代
    為扶養之對價。再者，被告翁玉濠主張其確實為實際撫養被
    告翁吳素之人等情，並提出被告翁俊雄、翁玉濠、翁俊男、
    翁自興等人所提出之立約書、外籍看護薪資表、存摺明細、
    國泰產險火險明細表、房屋修繕照片及估價單等件可參，是
    被告翁玉濠之主張應可採信。況由同為繼承人之被告翁俊男
    、翁自興二人亦無分得任何遺產之情觀之，益見被告翁俊雄
    、翁玉濠、翁俊男、翁自興應係為保障渠等母親即被告翁吳
    素晚年權益，乃協議由被告翁玉濠取得被繼承人翁○辰所遺
    全部遺產之權利，並由被告翁玉濠負擔照顧扶養之責任，以
    此抵免被告翁俊男、翁自興及已無經濟能力之被告翁俊雄依
    法對被告翁吳素所應負擔之扶養義。則被告翁俊雄就系爭遺
    產所為之協議分割與其對被告翁吳素所存之扶養義務債務，
    應存在對價關係，此等債之約定，尚非無償行為。
  ㈤至於原告復主張縱有減輕或免除扶養義務之情形，尚需符合
    民法第1118條、1118條之1 之規定，並向法院請求之，是依
    被告翁玉濠上開抗辯，未取得遺產之被告翁俊雄似乎得藉以
    放棄取得遺產而免除對被告翁吳素之扶養義務，不符前開規
    定，故是否得認定未取得遺產之被告翁吳素得藉由放棄取得
    遺產作為免除扶養義務條件，並認定為有償行為，容有疑慮
    等語。然放棄取得遺產之反面意義即為增加他繼承人之財產
    ，亦屬相當之積極財產利益，故當可與其他義務互為對價。
    而，扶養義務之履行方式多樣，舉凡金錢之給付，同住照顧
    、提供名下房地供居住，或甚至支付對價而委由他人或專業
    照護機構進行照顧等，俱應可評價為扶養義務之履行，則被
    告翁俊雄以放棄取得遺產而增加被告翁玉濠財產之方式，作
    為委由被告翁玉濠來履行自身對被告翁吳素之扶養義務，自
    無不可。故尚無所謂被告翁俊雄有藉此免除扶養義務之情形
    。何況本案之爭議係在於被告間之系爭遺產分割協議是否為
    無償行為，並非在審查被告翁俊雄在法律上之扶養義務有無
    免除或減輕，故原告此部分主張亦不具重要性，尚難憑採。
  ㈥綜上，被告翁俊雄與其餘繼承人間所為之遺產分割行為，非
    僅單純將其所繼承之遺產權利讓與被告翁玉濠，並同時抵免
    被告翁俊雄對被告翁吳素基於法定扶養義務所生之債務，故
    被告間就附表所示之財產所為遺產分割協議之債權行為及分
    割繼承登記之物權行為，應非屬無償行為甚明。
四、綜上所述，原告訴請撤銷遺產分割協議並請求被告翁玉濠塗
    銷登記等語，尚屬無據。原告依民法第244 條第1 項、第4
    項之規定提起本件訴訟，為無理由，應予駁回。
五、本件事證已臻明確，兩造其餘攻擊、防禦方法及所提證據，
    經審酌後認於本判決結果不生影響，爰不一一論述，附此敘
    明。
六、訴訟費用負擔之依據：民事訴訟法第78條。
中    華    民    國   110    年    11    月    9     日
                          臺灣澎湖地方法院馬公簡易庭
                                法  官  陳立祥
上列筆錄正本係照原本作成。
如不服本判決，應於判決送達後20日內向本庭（澎湖縣○○市○
○里○○○000 號）提出上訴狀。（須按他造當事人之人數附繕
本）。如委任律師提起上訴者，應一併繳納上訴審裁判費。
中    華    民    國   110    年    11    月    9     日
 
                                書記官  王耀煌
附表：
┌──┬─────────────────┬────┐
│編號│明細                              │權利範圍│
├──┼─────────────────┼────┤
│01  │澎湖縣○○市○○段000地號         │1分之1  │
├──┼─────────────────┼────┤
│02  │澎湖縣○○市○○段000地號         │1分之1  │
├──┼─────────────────┼────┤
│03  │澎湖縣○○市○○段000地號         │1分之1  │
├──┼─────────────────┼────┤
│04  │澎湖縣○○市○○段00○號          │1分之1  │
└──┴─────────────────┴────┘